ACORDAO-COMPLETO-2454908

ACÓRDÃO 7397/2021 ATA 14/2021 - SEGUNDA CÂMARA

VISTOS, relatados e discutidos estes autos de tomada de contas especial instaurada pela Superintendência da Zona Franca de Manaus (Suframa) em desfavor de Anderson José de Sousa, como então prefeito de Rio Preto da Eva - AM (gestão: 1º/1/2005 a 20/5/2008) , além da Construtora Paricá Ltda., diante da não consecução dos objetivos pactuados pelo Convênio n.º 54/2005 destinado à construção do complexo turístico no aludido município a partir do aporte de R$ 1.000.000,00 em recursos federais e de R$ 50.000,00 em recursos da contrapartida, tendo a vigência do ajuste sido estipulada para o período de 29/12/2005 a 23/7/2008;
ACORDAM os Ministros do Tribunal de Contas da União, reunidos na Sessão da 2ª Câmara, ante as razões expostas pelo Relator, em:
9.1. declarar a revelia da Construtora Paricá Ltda. - ME, nos termos do art. 12, § 3º, da Lei n.º 8.443, de 1992;
9.2. rejeitar a defesa oferecida por Anderson José de Sousa;
9.3. julgar irregulares as contas de Anderson José de Sousa, além da Construtora Paricá Ltda. - ME, nos termos dos arts. 16, III, alíneas "b" e "c", com o § 2º, "b", e 19, caput, da Lei n.º 8.443, de 1992, para condená-los, solidariamente, ao pagamento do correspondente débito, com a atualização monetária e os juros de mora calculados desde as datas informadas até o efetivo recolhimento, fixando-lhes o prazo de 15 (quinze) dias, contados da notificação, para que comprovem perante o Tribunal, nos termos do art. 214, III, "a", do RITCU, o recolhimento da referida dívida em favor do Tesouro Nacional, na forma da legislação em vigor, sob as seguintes condições:
	Data da Ocorrência
	Valor Original (em R$) 

	19/1/2007
	190.225,09

	2/4/2007
	94.930,67

	17/7/2007
	122.486,56

	28/8/2007
	102.482,61

	29/10/2007
	191.420,89

	24/12/2007
	60.094,31

	8/2/2008
	117.311,41

	12/3/2008
	66.110,69

9.4. autorizar, caso requerido, nos termos do art. 26 da Lei n.º 8.443, de 1992, e do art. 217 do RITCU, o parcelamento das dívidas fixadas por este Acórdão em até 36 (trinta e seis) parcelas mensais e sucessivas, com a devida atualização monetária e os correspondentes acréscimos legais, esclarecendo aos responsáveis que a falta de pagamento de qualquer parcela importará no vencimento antecipado do saldo devedor, nos termos do art. 217, § 2º, do RITCU, sem prejuízo das demais medidas legais;
9.5. autorizar, desde logo, a cobrança judicial das dívidas fixadas por este Acórdão, nos termos do art. 28, II, da Lei n.º 8.443, de 1992, diante do não atendimento às notificações; informando nesse ponto que, como a malsinada irregularidade configuraria a eventual conduta dolosa no sentido de efetivamente assumir o risco de facilitar, permitir ou concorrer para que pessoa física ou jurídica privada incorpore ou utilize rendas, verbas ou valores integrantes do acervo patrimonial da administração pública, sem a observância das formalidades legais ou regulamentares aplicáveis, resultando no eventual ilícito doloso de improbidade administrativa causador do aludido prejuízo ao erário, nos termos, por exemplo, do art. 10, I e II, da Lei n.º 8.429, de 1992, a eventual prescrição da ação de ressarcimento ao erário não subsistiria, estando esse entendimento em plena consonância com a jurisprudência fixada pelo STF no bojo do RE 852.475-SP, com o trânsito em julgado a partir de 6/12/2019, diante da Tese de Repercussão Geral n.º 897, sem prejuízo, ainda, de ressaltar que subsistiria a eventual condenação de Anderson José de Sousa pela 1ª Vara Federal da Seção Judiciária do Estado do Amazonas, em 11/7/2017, ao ressarcimento do erário sob o valor de R$ 945.062,23 pela prática do ato doloso de improbidade administrativa no bojo do referido Convênio nº  54/2005; e
9.6. enviar a cópia do presente Acórdão, com o Relatório e a Proposta de Deliberação, à Procuradoria da República no Estado do Amazonas, nos termos do § 3º do art. 16 da Lei n.º 8.443, de 1992, para o ajuizamento das ações civis e penas cabíveis, sem prejuízo, aí também, de ressaltar que subsistiria a eventual condenação de Anderson José de Sousa pela 1ª Vara Federal da Seção Judiciária do Estado do Amazonas, em 11/7/2017, ao ressarcimento do erário sob o valor de R$ 945.062,23 pela prática do ato doloso de improbidade administrativa no bojo do referido Convênio nº  54/2005.

Tomada de Contas Especial instaurada pela Superintendência da Zona Franca de Manaus (Suframa) em desfavor de Anderson José de Sousa, como então prefeito de Rio Preto da Eva  AM (gestão: 1º/1/2005 a 20/5/2008), além da Construtora Paricá Ltda., diante da não consecução dos objetivos pactuados no Convênio n.º 54/2005 destinado à construção de complexo turístico no aludido município a partir do aporte de recursos federais sob o valor de R$ 1.000.000,00 e de R$ 50.000,00 em recursos de contrapartida, tendo a vigência do ajuste sido estipulada para o período de 29/12/2005 a 23/7/2008.

Segunda Câmara

Município de Rio Preto da Eva - AM.

3. Responsáveis: Anderson José de Sousa (CPF XXX.737.082-XX); Construtora Paricá Ltda. - ME (CNPJ 03.686.945/0001-05).

13.1. Ministros presentes: Bruno Dantas (Presidente), Augusto Nardes, Aroldo Cedraz e Raimundo Carreiro.
13.2. Ministros-Substitutos presentes: Marcos Bemquerer Costa e André Luís de Carvalho (Relator).

ACORDAO-COMPLETO-2522518

Acórdão 54/2022 - Segunda Câmara

ANDRÉ DE CARVALHO

Trata-se de tomada de contas especial instaurada pela Superintendência da Zona Franca de Manaus (Suframa) em desfavor de Anderson José de Sousa, como então prefeito de Rio Preto da Eva - AM (gestão: 1º/1/2005 a 20/5/2008) , além da Construtora Paricá Ltda., diante da não consecução dos objetivos pactuados pelo Convênio n.º 54/2005 destinado à construção do complexo turístico no aludido município a partir do aporte de R$ 1.000.000,00 em recursos federais e de R$ 50.000,00 em recursos da contrapartida, tendo a vigência do ajuste sido estipulada para o período de 29/12/2005 a 23/7/2008.
2.	Após a análise final do feito, o Auditor Federal Éric Izáccio de Andrade Campos lançou o seu parecer conclusivo à Peça 74, com a anuência dos dirigentes da Secex-TCE (Peças 75 e 76) , nos seguintes termos:
" (...) HISTÓRICO 
2. Conforme disposto na cláusula segunda do termo de convênio, foram previstos R$ 1.050.000,00 para a execução do objeto, dos quais R$ 1.000.000,00 seriam repassados pelo concedente e R$ 50.000,00 corresponderiam à contrapartida (peça 1, p. 120) . 
3. Os recursos federais foram repassados em uma parcela, mediante a ordem bancária 2006OB901159, no valor de R$ 1.000.000,00, emitida em 17/7/2006 (peça 1, p. 248) . Os recursos foram creditados na conta específica em 19/7/2006 (peça 3, p. 298) . 
4. O ajuste vigeu no período de 19/7/2006 a 23/7/2008, e previa a apresentação da prestação de contas até sessenta dias após o término da vigência, conforme cláusulas quarta e sétima do termo de convênio, alterado pelos 1º e 2º termos aditivos e pelo Ofício 8084/CGDER/SAP (peça 1, p. 120-122; peça 2, p. 84-86 e 342; peça 3, p. 80-82) .
5. A prestação de contas foi encaminhada pelo prefeito sucessor, Sr. Fullvio da Silva Pinto (peça 3, p. 196-368) , mediante ofícios datados de 6/2/2009 e 12/5/2009 (peça 3, p. 196 e 206) .
6. Por meio do Acórdão 5.559/2014 (peça 12) , a 2ª Câmara do TCU determinou o arquivamento do feito, sem o julgamento de mérito, nos termos do art. 212 do RITCU, em face da ausência de pressupostos de constituição e desenvolvimento válido e regular do processo, diante dos elementos de convicção até então obtidos pelo TCU. 
7. Para tanto, o referido Acórdão 5.559/2014 teria sido fundamentado na suposta inexistência do suscitado débito ante o suposto ateste da execução do ajuste sob o patamar de 93,96%, a partir da penúltima fiscalização da Suframa, além da notícia no sentido de, em 28/01/2010, o referido município ter promovido a suposta devolução do valor federal em montante superior à subjacente diferença. 
8. Ocorre que, após a prolação do referido Acórdão, a Suframa apresentou novos elementos, noticiando a superveniente condenação do Sr. Anderson José de Souza pela 1ª Vara Federal da Seção Judiciária do Estado do Amazonas, em 11/07/2017, por atos de improbidade administrativa relacionados com as irregularidades apontadas originalmente na execução do Convênio 54/2005 (sentença - peça 22) , além de novo relatório de vistoria da entidade, emitido no exercício de 2017 (peça 20) , onde a Suframa conclui da seguinte forma, verbis:
'Diante do não atingimento dos objetivos avençados, pela inexecução da totalidade das obras previstas, e consequente imprestabilidade da parte executada do edifício, não apresentando qualquer funcionalidade ou benefício à infraestrutura municipal ou à população local, é constatado aparente dano ao erário público, sendo necessário que se faça a restituição integral dos recursos repassados.'
9. O documento apresentado foi recebido como novos elementos de convicção, e, ao ser apreciado, foi prolatado o Acórdão 5284/2019-TCU-Segunda Câmara, de 16/07/2019 (peça 27) , onde determinou-se o imediato desarquivamento da presente tomada de contas especial para o pronto prosseguimento do feito, em homenagem aos princípios do impulso oficial e da indisponibilidade do interesse público, realizando-se a subsequente proposta técnica de pronta citação de todos os responsáveis, em face dos novos elementos de convicção apresentados pela Suframa a partir, por exemplo, da condenação judicial promovida pela 1ª Vara Federal da Seção Judiciária do Estado do Amazonas, em 11/07/2017, por atos de improbidade administrativa relacionados com as irregularidades apontadas originalmente na execução do aludido Convênio 54/2005.
10. O processo então foi encaminhado para esta SecexTCE, a fim de análise da responsabilização e proposta técnica de citação dos responsáveis, o que será realizado a seguir.
11. Em instrução constante à peça 31, consignou-se que os elementos constantes dos autos, em especial os laudos técnicos de fiscalização (peça 3, p. 96-100 e peça 5, p. 24-36) e o relatório de vistoria constante às peças 20 e 21, bem como a sentença judicial prolatada (peça 22) deixaram clara a imprestabilidade da obra e as responsabilidades do Sr. Anderson José de Souza e da Construtora Paricá Ltda.
12. Desse modo, concluiu a Unidade Técnica que foi possível definir a responsabilidade de Anderson Jose de Souza (CPF: XXX.737.082-XX) e Construtora Paricá Ltda. (CNPJ 03.686.945/0001-05) , e quantificar adequadamente o débito a eles atribuídos, na forma dos arts. 10, § 1º, e 12, incisos I e II, da Lei 8.443/1992 c/c o art. 202, incisos I e II, do RI/TCU, propondo-se, por conseguinte, a citação dos responsáveis.
13. A proposta contou com a aquiescência do Exmo. Min. Relator André Luís de Carvalho (peça 34) .
14. Promovidas as citações, conforme resumo constante do Despacho de Conclusão das Comunicações Processuais (peça 72) , apenas o responsável Anderson Jose de Souza apresentou suas alegações de defesa (peça 43 e ss.) . O processo retornou a esta SecexTCE para análise.
EXAME TÉCNICO
Da validade das notificações
15. Preliminarmente, cumpre tecer breves considerações sobre a forma como são realizadas as comunicações processuais no TCU. A esse respeito, destacam-se o art. 179, do Regimento Interno do TCU (Resolução 155, de 4/12/2002) e o art. 4º, inciso III, § 1º, da Resolução TCU 170, de 30 de junho de 2004, in verbis:
'Art. 179. A citação, a audiência ou a notificação, bem como a comunicação de diligência, far se-ão:
I - mediante ciência da parte, efetivada por servidor designado, por meio eletrônico, fac-símile, telegrama ou qualquer outra forma, desde que fique confirmada inequivocamente a entrega da comunicação ao destinatário;
II - mediante carta registrada, com aviso de recebimento que comprove a entrega no endereço do destinatário;
III - por edital publicado no Diário Oficial da União, quando o seu destinatário não for localizado
 (...) 
Art. 3º As comunicações serão dirigidas ao responsável, ou ao interessado, ou ao dirigente de órgão ou entidade, ou ao representante legal ou ao procurador constituído nos autos, com poderes expressos no mandato para esse fim, por meio de:
I - correio eletrônico, fac-símile ou telegrama;
II - servidor designado;
III - carta registrada, com aviso de recebimento;
IV - edital publicado no Diário Oficial da União, quando o seu destinatário não for localizado, nas hipóteses em que seja necessário o exercício de defesa.
Art. 4º. Consideram-se entregues as comunicações:
I - efetivadas conforme disposto nos incisos I e II do artigo anterior, mediante confirmação da ciência do destinatário;
II - realizadas na forma prevista no inciso III do artigo anterior, com o retorno do aviso de recebimento, entregue comprovadamente no endereço do destinatário;
III - na data de publicação do edital no Diário Oficial da União, quando realizadas na forma prevista no inciso IV do artigo anterior.
§ 1º O endereço do destinatário deverá ser previamente confirmado mediante consulta aos sistemas disponíveis ao Tribunal ou a outros meios de informação, a qual deverá ser juntada ao respectivo processo.'
16. Bem se vê, portanto, que a validade da citação via postal não depende de que o aviso de recebimento seja assinado pelo próprio destinatário da comunicação, o que dispensa, no caso em tela, a entrega do AR em 'mãos próprias'. A exigência da norma é no sentido de o Tribunal verificar se a correspondência foi entregue no endereço correto, residindo aqui a necessidade de certeza inequívoca. 
17. Não é outra a orientação da jurisprudência do TCU, conforme se verifica dos julgados a seguir transcritos:
'São válidas as comunicações processuais entregues, mediante carta registrada, no endereço correto do responsável, não havendo necessidade de que o recebimento seja feito por ele próprio (Acórdão 3648/2013-TCU-Segunda Câmara, Relator Ministro JOSÉ JORGE) ;
É prescindível a entrega pessoal das comunicações pelo TCU, razão pela qual não há necessidade de que o aviso de recebimento seja assinado pelo próprio destinatário. Entregando se a correspondência no endereço correto do destinatário, presume-se o recebimento da citação. (Acórdão 1019/2008-TCU-Plenário, Relator Ministro BENJAMIN ZYMLER) ;
As comunicações do TCU, inclusive as citações, deverão ser realizadas mediante Aviso de Recebimento - AR, via Empresa Brasileira de Correios e Telégrafos, bastando para sua validade que se demonstre que a correspondência foi entregue no endereço correto. (Acórdão 1526/2007-TCU-Plenário, Relator Ministro AROLDO CEDRAZ) .'
18. A validade do critério de comunicação processual do TCU foi referendada pelo Supremo Tribunal Federal, nos termos do julgamento do MS-AgR 25.816/DF, por meio do qual se afirmou a desnecessidade da ciência pessoal do interessado, entendendo-se suficiente a comprovação da entrega do 'AR' no endereço do destinatário:
'Ementa: agravo regimental. Mandado de segurança. Desnecessidade de intimação pessoal das decisões do tribunal de contas da união. art. 179 do regimento interno do TCU. Intimação do ato impugnado por carta registrada, iniciado o prazo do art. 18 da lei nº 1.533/51 da data constante do aviso de recebimento. Decadência reconhecida. Agravo improvido.
O envio de carta registrada com aviso de recebimento está expressamente enumerado entre os meios de comunicação de que dispõe o Tribunal de Contas da União para proceder às suas intimações.
O inciso II do art. 179 do Regimento Interno do TCU é claro ao exigir apenas a comprovação da entrega no endereço do destinatário, bastando o aviso de recebimento simples.'
Da revelia da Construtora Paricá Ltda.
19. No caso vertente, a citação do responsável se deu em endereços provenientes de pesquisas de endereços realizadas pelo TCU (peças 66 e 67) , porquanto, devido ao insucesso de realizar a citação em endereços constantes nos sistemas CPF e CNPJ da Receita, buscou-se a notificação em endereços provenientes de sistemas públicos (TSE) e das bases de dados do próprio TCU. A entrega dos ofícios citatórios nesses endereços ficou comprovada, contudo, de modo a dar maior segurança jurídica à comunicação, também houve publicação de edital citatório, conforme peças 59 e 60. 
20. Nos processos do TCU, a revelia não leva à presunção de que seriam verdadeiras todas as imputações levantadas contra os responsáveis, diferentemente do que ocorre no processo civil, em que a revelia do réu opera a presunção da verdade dos fatos narrados pelo autor (Acórdão 1009/2018-TCU-Plenário, Relator: BRUNO DANTAS; 2369/2013 - TCU - Plenário, Relator: BENJAMIN ZYMLER e 2449/2013 - TCU - Plenário, Relator: BENJAMIN ZYMLER) . Dessa forma, a avaliação da responsabilidade do agente não pode prescindir da prova existente no processo ou para ele carreada. 
21. Ao não apresentar sua defesa, a responsável deixou de produzir prova da regular aplicação dos recursos que recebeu, em afronta às normas que impõem a obrigação legal de, sempre que demandados pelos órgãos de controle, apresentar os documentos que demonstrem a correta utilização das verbas públicas, a exemplo do contido no art. 93 do Decreto-Lei 200/1967: 'Quem quer que utilize dinheiros públicos terá de justificar seu bom e regular emprego na conformidade das leis, regulamentos e normas emanadas das autoridades administrativas competentes.' 
22. Em se tratando de processo em que a parte interessada é pessoa jurídica, e que esta não se manifestou acerca das irregularidades imputadas, pode este Tribunal, desde logo, proferir o julgamento de mérito pela irregularidade das contas, conforme os termos dos §§ 2º e 6º do art. 202 do Regimento Interno do TCU. (Acórdão 2064/2011-TCU-Primeira Câmara (relator: Ubiratan Aguiar) , 6.182/2011-TCU-1ª Câmara (relator: Weber de Oliveira) , 4.072/2010-TCU-1ª Câmara (Relator: Valmir Campelo) , 1.189/2009-TCU-1ª Câmara (Relator: Marcos Bemquerer) , 731/2008-TCU-Plenário (Relator: Aroldo Cedraz) .
23. Dessa forma, a responsável Construtora Paricá Ltda. deve ser considerada revel, nos termos do art. 12, §3º, da Lei 8.443/1992, devendo as contas serem julgadas irregulares, condenando-a ao débito apurado. Tal posicionamento decorre também do fato da empresa ter dado causa à completa imprestabilidade da obra, razão pela qual deve responder por todo o débito.
Da análise das alegações de defesa do Sr. Anderson Jose de Souza
24. Citado regularmente, o responsável Anderson Jose de Souza apresentou suas alegações de defesa às peças 43 a 57, cujo teor será analisado a seguir.
25. ARGUMENTOS: Alega que fora o recebedor do valor informado, sendo tais recursos devidamente aplicados na obra, de acordo com o previsto no termo de convênio, entretanto, em razão do afastamento do cargo de prefeito municipal, ocorrida em 20/05/2008, não foi possível o envio da prestação de contas de sua responsabilidade. Afirma que os recursos públicos federais foram aplicados com toda transparência possível, sendo deixados nos arquivos municipais toda documentação comprobatória, estando anexos para devida análise desta Corte de Contas.
26. Aduz, no que pertine ao dever de prestar contas, que agiu de boa-fé e com primazia aos princípios da moralidade administrativa, eficiência e legalidade, que procedeu com a devida organização dos documentos deixando-os em total disposição do prefeito sucessor, que por este motivo teve reais condições de enviar a prestação de contas ao órgão convenente. Alega que as prestações de contas foram enviadas e corretamente APROVADAS, sendo que o único e verdadeiro causador da não continuidade e abandono da obra, além do recebimento e não prestação de contas dos recursos da 2ª parcela gasta fora o Prefeito da época.
27. Repisa que os recursos foram aplicados corretamente, sendo que conforme comprovado documentalmente e de acordo com o constante nos autos não deu causa à não serventia do que fora construído, não podendo tomar providencias para conclusão da obra, pois deixou de exercer o cargo de prefeito por conta do afastamento por decisão judicial. Requer o acolhimento das alegações de defesa e o julgamento das contas como regulares com ressalvas.
28. ANÁLISE: Inicialmente, quanto à responsabilidade do sucessor, deixe-se assente que o Sr. Anderson José de Souza teve o mandato cassado em 20/5/2008, e que o prefeito sucessor Fullvio da Silva Pinto assumiu o mandato em 14/7/2008. Entre 26/5/2008 e 13/7/2008, assumiu interinamente a Prefeitura o Juiz de Direito Cássio André Borges dos Santos (peça 4, p. 192 e 206) . A vigência do convênio encerrou-se em 23/7/2008, apenas nove dias após o prefeito sucessor Fullvio da Silva Pinto ter assumido o mandato. Considerando que a prestação de contas foi apresentada, ainda que extemporaneamente, e que o último pagamento foi efetuado em 12/3/2008, ainda na gestão do Sr. Anderson José de Souza (peça 3, p. 218, e peça 5, p. 128) , bem como que o município de Rio Preto da Eva ingressou com representação (denúncia) perante o Ministério Público Federal contra o ex-prefeito em relação a esse convênio (peça 4, p. 190-194) , entende-se que não deve ser acolhido tal argumento, uma vez que era sua a responsabilidade durante o período de execução da obra, ou seja, ele dispôs de tempo e recursos suficientes para concluir o objeto conveniado.
29. Em outra vertente, a imputação nestes não se refere à ausência de prestação de contas, mas sim à ausência de funcionalidade do objeto do convênio 54/2005, a 'construção de complexo turístico', sem aproveitamento útil, por motivo de inexecução parcial.
30. Neste aspecto, é importante dizer que foi juntado aos autos em 07/10/2020 novo Relatório de Fiscalização da Suframa (peça 73) , concluindo que 'identificamos in loco a conclusão das obras e a consequente operacionalidade do objeto', contudo, 'devido a preclusão e o caráter extemporâneo das providências adotadas, não vislumbramos internamente a possibilidade de reversão do posicionamento da autarquia em relação à reprovação das contas do ajuste'.
31. De fato, haja vista que o Convênio em tela fora executado até o exercício de 2008, e que a informação de sua conclusão é do presente ano de 2020, não há como estabelecer conexão/nexo causal entre a conclusão das obras e os recursos repassados por força do Convênio 54/2005.
32. Em verdade, novos recursos públicos tiveram que ser despendidos para a conclusão da obra, o que corrobora o débito a ser imputado por esta Corte de Contas.
33. A Segunda Câmara do TCU já alertou as unidades técnicas no Tribunal sobre a efetiva necessidade de não admitirem essa prática de conclusão de obras sem que se saiba a origem dos recursos, com possível confusão financeira entre os recursos federais e supervenientes recursos municipais, tendo, para tanto, prolatado o Acórdão 11398/2019-TCU-Segunda Câmara no seguinte sentido:
' (...) 9.3. determinar, nos termos do art. 250 do RITCU, que, no prazo de 15 (quinze) dias contados da ciência desta deliberação, a Caixa Econômica Federal oriente todas as suas unidades no País e, especialmente, as suas unidades no Estado de Pernambuco sobre a efetiva necessidade de pronta adoção das seguintes medidas:
9.3.1. abstenham-se de manter o atual procedimento adotado pela Caixa, ao eventualmente cogitar sobre a aplicação do Acórdão 5690/2015-TCU-Segunda Câmara, por não se mostrar plenamente adequado, pois não poderia emprestar ao referido Acórdão 5.690/2015 o condão de servir para o integral afastamento da aplicação das suas normas internas, a exemplo da AE 099, e das subjacentes normas legais, a exemplo do art. 116 da Lei n.º 8.666, de 1993, além de todas as demais premissas fixadas pela jurisprudência do TCU; devendo atentar, pois, para a necessidade de efetivamente observar a jurisprudência do TCU no sentido de só eventualmente opinar pelo superveniente arquivamento de tomada de contas especial, com o afastamento do dano ao erário originalmente apurado, quando a posterior execução complementar ou suplementar do correspondente objeto parcialmente executado não resultar, por exemplo, no afastamento da devida demonstração do respectivo nexo causal entre o aporte dos recursos federais e os supostos dispêndios incorridos no convênio ou instrumento congênere, entre outros elementos de convicção necessários à efetiva comprovação sobre a boa e regular aplicação dos recursos federais, até porque, diante desse afastamento do nexo causal, deve subsistir a evidência do dano ao erário apurado originalmente, com a consequente responsabilização de todos os gestores envolvidos e até mesmo, se o for o caso, dos agentes públicos praticantes dessa posterior execução complementar ou suplementar do objeto parcialmente executado, nos termos dos arts. 8º e 16 da Lei n.º 8.443, de 1992;
9.3.2. atentem também, entre outras circunstâncias tendentes a obstar a regular comprovação dos dispêndios nas respectivas prestações de contas dos ajustes, ao eventualmente cogitar sobre a aplicação do referido Acórdão 5690/2015-TCU-Segunda Câmara, para a eventual intercorrência das seguintes circunstâncias: (a) execução dos itens de serviço pendentes em desacordo com as especificações previstas no plano de trabalho; (b) subsequente desvirtuamento das etapas anteriores, já aprovadas e pagas pela Caixa, ante a superveniente complementação do objeto previamente pactuado, resultando no desvio de objeto ou no desvio de finalidade; (c) deterioração dos itens de serviço executados sob a égide do convênio ou contrato de repasse, sem a efetiva comprovação de os itens de serviço terem sido completados de modo a preservar a integral funcionalidade das parcelas já executadas; e (d) ausência ou deficiência na visita in loco para a comprovação da execução física do objeto pactuado diante da possível insuficiência de relatórios fotográficos, entre outros documentos, e da impossibilidade de, assim, verificar a efetiva veracidade dessa suposta execução; (grifos nossos) 
9.4. determinar que a Segecex informe todas as unidades técnicas junto ao TCU sobre a efetiva necessidade de observância às premissas anunciadas pelo item 9.3 deste Acórdão;'
34. Nesse diapasão, o caso em análise se enquadra plenamente na impossibilidade de se elidir as irregularidades, uma vez que não há o nexo causal requerido, execuções de itens foram, anteriormente, realizadas em especificações diferentes das previstas (o que restou evidente na sentença proferida à peça 22, cujo trecho será abaixo evidenciado) , e houve a clara deterioração dos itens de serviço executados sob a égide do convênio.
35. Pelo exposto, e uma vez passados mais de 12 anos desde o fim da vigência do convênio, seria impossível quantificar parcelas aproveitáveis da obra em questão, o que implica na imputação de débito pela totalidade dos recursos.
36. Quanto às responsabilidades, os elementos constantes dos autos, em especial os laudos técnicos de fiscalização (peça 3, p. 96-100 e peça 5, p. 24-36) e o relatório de vistoria constante às peças 20 e 21, bem como a sentença judicial prolatada (peça 22) deixam clara a imprestabilidade da obra e as responsabilidades do Sr. Anderson José de Souza e da Construtora Paricá Ltda. O Exmo. Juiz Federal Lincoln Rossi da Silva Viguini trata das responsabilidades nos seguintes termos:
'A responsabilidade/autoria do Sr. Anderson José de Souza salta aos olhos na medida em que foi o Réu que se comprometeu a executar o objeto conveniado - construção de um complexo turístico -, cujos recursos foram repassados pela Superintendência da Zona Franca de Manaus - SUFRAMA. 
Portanto é inegável que o Requerido - ex-prefeito da Municipalidade -, na condição de ordenador de despesas e gestor do citado projeto, tinha o dever de zelar pela regularidade no seu desenvolvimento. Em outras palavras, o prefeito, na qualidade de agente principal da Administração Municipal, tem o dever de fiscalizar e zelar pela coisa pública, sendo responsável pela fiel execução dos programas que assume, mormente porque ostenta a condição de ordenador de despesas, sendo sua conduta de descaso e desrespeito às regras jurídicas suficientes à configuração da improbidade. 
Quanto ao elemento subjetivo, sua verificação decorre do flagrante desrespeito às regras do Convênio nº 054/2005. Como visto, houve uma violação conjunta e maciça de diversos dispositivos legais que trilham o agir administrativo. É possível perceber, assim, que a conduta apurada destoa da mera ilegalidade/irregularidade, tendo contorno e carga suficiente à valoração frente aos institutos desenhados pela Lei nº 8.429/92. O Relatório de fls. 243/249, por sua vez, constatou uma série de materiais que 'supostamente' foram subtraídos e serviços que devem ter sido objeto de roubo ou mesmo depredados, apontando gravíssimas irregularidades e descaso com a coisa pública. Isso, por si só, demonstra a responsabilidade do Réu - ex-prefeito da Municipalidade - tendo em vista que era a autoridade responsável, com competência administrativa, pela consecução e fiscalização do objeto conveniado. Todavia, o que se demonstrou, das provas produzidas, foi o total desleixo com a coisa pública, de forma consciente e voluntária. Concluo, desse modo, que o dolo está devidamente comprovado.
Por sua vez, a autoria da Ré Construtora Paricá Ltda. também se encontra demonstrada. Isso porque, a empresa Requerida, de forma livre e voluntária, executou de forma incompleta a obra pública a que se comprometeu realizar por meio do contrato celebrado com o Município de Rio Preto da Eva/AM. Nesse diapasão, é inegável que a Ré concorreu para a prática dos atos de improbidade administrativa, notadamente para a lesão ao erário e a não consecução da finalidade pública do projeto.
Nessa senda, é possível consignar, com espeque no relatório de fls. 245/248: a ausência da placa inaugural em aço inoxidável; troca das divisórias em mármore por outro material; serviço de cerâmica de baixa qualidade, tanto que está caindo quase em sua totalidade; não houve acabamento do serviço de cerâmica no banheiro; não execução do serviço de telhado metálico; serviço de rufo metálico não executado; quadro elétrico não executado; alimentação geral de força e luz não executada; ponto de tomada enterrada não executada; exaustor, inclusive eletrodutos, caixa, conexões, não executado; instalação de luminária florescente não executada; malha de aterramento não executado; luminária do tipo arandela não executada; luminária do tipo pendente não executada; caixa d'água em fibra não executada; caneleta em alvenaria não executada; extintor não executado; reservatório de água em concreto com infiltração; impermeabilização do reservatório de água não executado; tampa de visita não executada; bomba de sucção para incêndio não executada; caixa de incêndio com mangueira não executada; central de alarme não executado; luminária de emergência não executada; mictório em inox serviço não executado; porta papel em inox serviço não executado; saboneteira em inox serviço não executado; cabine em inox serviço não executado; piso de alta resistência, houve demolição por conta de infiltração; piso em concreto em total descascamento; pintura em resina acrílica serviço não executado; programa visual, serviço não executado; meio fio e sarjeta serviço não executado. Comprovada, de forma clara e pormenorizada, a autoria da Empresa. (grifo nosso) '
37. Dessa forma, rejeitam-se as alegações de defesa apresentadas e mantém-se as responsabilidades do Sr. Anderson Jose de Souza (CPF: XXX.737.082-XX) e da Construtora Paricá Ltda. (CNPJ 03.686.945/0001-05) .
Prescrição da Pretensão Punitiva
38. Vale ressaltar que a pretensão punitiva do TCU, conforme Acórdão 1441/2016-TCU-Plenário, Relator: Benjamin Zymler, que uniformizou a jurisprudência acerca dessa questão, subordina-se ao prazo geral de prescrição indicado no art. 205 do Código Civil, que é de dez anos, contado da data de ocorrência da irregularidade sancionada, nos termos do art. 189 do Código Civil, sendo este prazo interrompido pelo ato que ordenar a citação, a audiência ou a oitiva dos responsáveis.
39. No caso em exame, ocorreu a prescrição, uma vez que o último pagamento realizado se deu em 12/3/2008 e o ato de ordenação da citação ocorreu em 13/09/2019, razão pela qual não haverá imputação de qualquer pena aos responsáveis, mas exclusivamente a obrigação de ressarcimento ao erário.
40. Vale ressaltar que a jurisprudência pacífica nesta Corte é no sentido da imprescritibilidade das ações de ressarcimento ao erário (Súmula TCU 282) . Dessa forma, identificado dano ao erário, deve se instaurar e julgar o processo de tomada de contas especial para responsabilizar seus agentes causadores, respeitando o direito ao contraditório e à ampla defesa, independentemente de quando ocorreram os atos impugnados.
CONCLUSÃO
41. Em face da análise promovida na seção 'Exame Técnico', verifica-se que a responsável Construtora Paricá Ltda. (CNPJ 03.686.945/0001-05) optou pelo silêncio, configurando a revelia, nos termos do § 3º, do art. 12, da Lei 8.443/1992. A responsabilidade da pessoa jurídica decorre também do fato da empresa ter dado causa à completa imprestabilidade da obra, razão pela qual deve responder por todo o débito.
42. O Sr. Anderson Jose de Souza (CPF: XXX.737.082-XX) não logrou comprovar a boa e regular aplicação dos recursos, razão pela qual propõe-se a rejeição de suas alegações defesa, julgando-se irregulares suas contas e imputando-se débito ao responsável em solidariedade com a Construtora Paricá Ltda., na forma da proposta de encaminhamento abaixo. 
43. Ademais, inexistem nos autos elementos que demonstrem a boa-fé do responsável ou a ocorrência de outras excludentes de culpabilidade. Tal análise não se aplica à Construtora Paricá Ltda. por se tratar de pessoa jurídica.
44. Tendo em vista que não constam dos autos elementos que permitam reconhecer a boa-fé do responsável, sugere-se que as suas contas sejam julgadas irregulares, nos termos do art. 202, § 6º, do Regimento Interno do TCU, com a imputação do débito atualizado monetariamente e acrescido de juros de mora, nos termos do art. 202, §1º do Regimento Interno do TCU, descontado o valor eventualmente recolhido.
PROPOSTA DE ENCAMINHAMENTO
45. Diante do exposto, submetem-se os autos à consideração superior, propondo:
a) considerar revel a Construtora Paricá Ltda., para todos os efeitos, dando-se prosseguimento ao processo, com fulcro no art. 12, § 3º, da Lei 8.443/1992;
b) rejeitar as alegações de defesa do Sr. Anderson Jose de Souza;
c) julgar irregulares, nos termos dos arts. 1º, inciso I, 16, inciso III, alíneas b e c, da Lei 8.443/1992, c/c os arts. 19 e 23, inciso III, da mesma Lei, as contas do Sr. Anderson Jose de Souza (CPF XXX.737.082-XX) e da Construtora Paricá Ltda. (CNPJ 03.686.945/0001-05) , condenando-os ao pagamento da importância a seguir especificada, atualizada monetariamente e acrescida dos juros de mora, calculada a partir da data discriminada até a data da efetiva quitação do débito, fixando-lhes o prazo de quinze dias, para que comprovem, perante o Tribunal, o recolhimento da referida quantia aos cofres da Suframa, nos termos do art. 23, inciso III, alínea 'a', da citada lei, c/c o art. 214, inciso III, alínea 'a', do Regimento Interno do TCU.  :
c.1) Débito relacionado ao responsável Anderson Jose de Souza (CPF: XXX.737.082-XX) , em solidariedade com Construtora Paricá Ltda. (CNPJ 03.686.945/0001-05) 
Irregularidade: ausência de funcionalidade do objeto do convênio 54/2005, a 'construção de complexo turístico', sem aproveitamento útil da parcela executada, por motivo de inexecução parcial.
Evidências da irregularidade: Relatório de Vistoria (peças 20 e 21) , laudos técnicos de fiscalização (peça 3, p. 96-100 e peça 5, p. 24-36) e sentença judicial prolatada pela 1ª Vara Federal de Manaus/AM (peça 22) ;
Normas infringidas: art. 37, caput, c/c o art. 70, parágrafo único, da Constituição da República Federativa do Brasil; art. 93 do Decreto-lei 200/1967; art. 66 do Decreto 93.872/1986 e alínea 'a' do inciso II do artigo 38 da Instrução Normativa 001/1997;
Quantificação do dano:
	Data de ocorrência
	Valor histórico (R$) 

	19/01/2007
	190.225,09

	02/04/2007
	94.930,67

	17/07/2007
	122.486,56

	28/08/2007
	102.482,61

	29/10/2007
	191.420,89

	24/12/2007
	60.094,31

	08/02/2008
	117.311,41

	12/03/2008
	66.110,69

Cofre credor: Superintendência da Zona Franca de Manaus - Suframa.
Conduta: deixar de tomar as providências necessárias à conclusão de obra ou dos serviços pactuados objeto do instrumento em questão, restando imprestável a parcela executada, seja por ter ficado a obra inacabada, seja porque os serviços executados não foram suficientes para obter o atingimento dos objetivos acordados.
Nexo de causalidade: a ausência das providências necessárias à conclusão de obra ou dos serviços pactuados objeto do instrumento em questão resultou na impossibilidade de aproveitamento da parcela executada, e, consequentemente, em prejuízo ao erário correspondente ao valor integral repassado. (abatido o saldo de convênio devolvido) .
Culpabilidade: não há excludentes de ilicitude, de culpabilidade e de punibilidade; é razoável supor que o responsável tinha consciência da ilicitude de sua conduta; era exigível conduta diversa da praticada, qual seja, desincumbir-se do seu dever por meio da apresentação da prestação de contas no prazo e forma devidos.
c.2) Débito relacionado ao responsável Construtora Paricá Ltda. (CNPJ 03.686.945/0001-05) , em solidariedade com Anderson Jose de Souza (CPF: XXX.737.082-XX) 
Irregularidade: ausência de funcionalidade do objeto do convênio 54/2005, a 'construção de complexo turístico', sem aproveitamento útil da parcela executada, por motivo de inexecução parcial.
Evidências da irregularidade: Relatório de Vistoria (peças 20 e 21) , laudos técnicos de fiscalização (peça 3, p. 96-100 e peça 5, p. 24-36) e sentença judicial prolatada pela 1ª Vara Federal de Manaus/AM (peça 22) ;
Normas infringidas: art. 37, caput, c/c o art. 70, parágrafo único, da Constituição da República Federativa do Brasil; art. 93 do Decreto-lei 200/1967; art. 66 do Decreto 93.872/1986 e alínea 'a' do inciso II do artigo 38 da Instrução Normativa 001/1997;
Quantificação do dano:
	Data de ocorrência
	Valor histórico (R$) 

	19/01/2007
	190.225,09

	02/04/2007
	94.930,67

	17/07/2007
	122.486,56

	28/08/2007
	102.482,61

	29/10/2007
	191.420,89

	24/12/2007
	60.094,31

	08/02/2008
	117.311,41

	12/03/2008
	66.110,69

Cofre credor: Superintendência da Zona Franca de Manaus - Suframa.
Conduta: executar de forma incompleta a obra pública a que se comprometeu realizar por meio do contrato celebrado com o Município de Rio Preto da Eva/AM.
Nexo de causalidade: a execução incompleta da obra resultou na impossibilidade de aproveitamento da parcela executada, e, consequentemente, em prejuízo ao erário correspondente ao valor integral repassado (abatido o saldo de convênio devolvido) . 
Culpabilidade: não há excludentes de ilicitude, de culpabilidade e de punibilidade; é razoável supor que o administrador responsável pela pessoa jurídica tinha consciência da ilicitude de sua conduta; era exigível conduta diversa da praticada, qual seja, desincumbir-se do seu dever por meio da apresentação da prestação de contas no prazo e forma devidos. 
d) autorizar, desde logo, a cobrança judicial das dívidas, caso não atendidas as notificações, na forma do disposto no art. 28, inciso II, da Lei 8.443/1992;
e) autorizar também, desde logo, se requerido, com fundamento no art. 26 da Lei 8.443, de 1992, c/c o art. 217, §§ 1º e 2º do Regimento Interno do TCU, o parcelamento da (s) dívida (s) em até 36 parcelas, incidindo, sobre cada parcela, corrigida monetariamente, os correspondentes acréscimos legais, fixando-lhes o prazo de quinze dias, a contar do recebimento da notificação, para comprovarem, perante o Tribunal, o recolhimento da primeira parcela, e de trinta dias, a contar da parcela anterior, para comprovarem os recolhimentos das demais parcelas, devendo incidir, sobre cada valor mensal, atualizado monetariamente, os juros de mora devidos, no caso do débito, na forma prevista na legislação em vigor, alertando os responsáveis de que a falta de comprovação do recolhimento de qualquer parcela importará o vencimento antecipado do saldo devedor, nos termos do § 2º do art. 217 do Regimento Interno deste Tribunal; 
f) enviar cópia do Acórdão a ser prolatado, bem como do Relatório e do Voto que o fundamentarem à Procuradoria da República no Estado do Amazonas, nos termos do § 3º do art. 16 da Lei 8.443/1992, c/c o § 7º do art. 209 do Regimento Interno do TCU, para adoção das medidas cabíveis; e
g) enviar cópia do Acórdão que vier a ser proferido à 1ª Vara Federal da Seção Judiciária do Amazonas, referenciando o processo judicial 0004201-87.2011.4.01.3200 para ciência e adoção das medidas cabíveis, informando que a presente deliberação, acompanhada do Relatório e do Voto que a fundamenta, está disponível para a consulta no endereço www.tcu.gov.br/acordaos, além de esclarecer que, caso requerido, o TCU poderá fornecer sem custos as correspondentes cópias, de forma impressa;
h) enviar cópia do Acórdão que vier a ser proferido à Superintendência da Zona Franca de Manaus - Suframa e aos responsáveis, para ciência, informando que a presente deliberação, acompanhada do Relatório e do Voto que a fundamenta, está disponível para a consulta no endereço www.tcu.gov.br/acordaos, além de esclarecer que, caso requerido, o TCU poderá fornecer sem custos as correspondentes cópias, de forma impressa."
3.	Enfim, por intermédio do Exmo. Sr. Procurador Marinus Eduardo De Vries Marsico, o MPTCU anuiu, em cota singela (Peça 78) , à aludida proposta da unidade técnica.
É o Relatório.

Antônio das Chagas Ferreira Batista (OAB/AM 4.177), entre outros, representando Anderson José de Sousa.

Procurador Marinus Eduardo De Vries Marsico.

TOMADA DE CONTAS ESPECIAL. SUPERINTENDÊNCIA DA ZONA FRANCA DE MANAUS (SUFRAMA). CONVÊNIO. IMPUGNAÇÃO DOS DISPÊNIDOS. CITAÇÃO. AUSÊNCIA DE NEXO CAUSAL ENTRE OS RECURSOS FEDERAIS REPASSADOS E OS SUPOSTOS DISPÊNDIOS. NÃO COMPROVAÇÃO DA BOA E REGULAR APLICAÇÃO DOS RECURSOS FEDERAIS TRANSFERIDOS. REVELIA DA EMPRESA CONTRATADA. REJEIÇÃO DAS ALEGAÇÕES DE DEFESA DO GESTOR. CONTAS IRREGULARES. DÉBITO. PRESCRIÇÃO DA PRETENSÃO PUNITIVA DO TCU. COMUNICAÇÃO.

TOMADA DE CONTAS ESPECIAL (TCE)

Secretaria de Controle Externo de Tomada de Contas Especial (Secex-TCE).

Trata-se de tomada de contas especial instaurada pela Superintendência da Zona Franca de Manaus (Suframa) em desfavor de Anderson José de Sousa, como então prefeito de Rio Preto da Eva - AM (gestão: 1º/1/2005 a 20/5/2008) , além da Construtora Paricá Ltda., diante da não consecução dos objetivos pactuados pelo Convênio n.º 54/2005 destinado à construção do complexo turístico no aludido município a partir do aporte de R$ 1.000.000,00 em recursos federais e de R$ 50.000,00 em recursos da contrapartida, tendo a vigência do ajuste sido estipulada para o período de 29/12/2005 a 23/7/2008.
2.	Como visto, por meio do Acórdão 5559/2014-TCU-Segunda Câmara do TCU determinou o arquivamento da presente tomada de contas especial, sem o eventual julgamento do mérito, em face da suposta ausência de pressupostos de constituição e desenvolvimento válido e regular do presente processo, nos termos do art. 212 do RITCU. 
3.	Para tanto, o referido Acórdão 5.559/2014 teria sido fundamentado na suposta inexistência do débito sob o valor de R$ 63.420,00 ante o suposto ateste da execução do ajuste sob o patamar de 93,96% a partir da penúltima fiscalização realizada pela Suframa, além da notícia de o referido município ter devolvido os recursos federais em montante superior à subjacente diferença.
4.	Diante, todavia, da superveniente condenação de Anderson José de Sousa pela 1ª Vara Federal da Seção Judiciária do Estado do Amazonas, em 11/7/2017, ao ressarcimento do erário sob o valor de R$ 945.062,23 pela prática do ato doloso de improbidade administrativa no bojo do referido Convênio nº  54/2005, a 2ª Câmara do TCU teria prolatado o Acórdão 5.284/2019 no sentido de determinar o desarquivamento da presente tomada de contas especial para o pronto prosseguimento do feito.
5.	Por conseguinte, no âmbito do TCU, a Secex-TCE promoveu a citação de Anderson José de Sousa e da Construtora Paricá Ltda. para apresentarem as suas defesas ou recolherem o correspondente débito diante da ausência de funcionalidade do objeto pactuado sem o aproveitamento útil, assim, da parcela executada.
6.	A despeito, contudo, da regular citação, a Construtora Paricá Ltda. não apresentou a sua defesa, nem efetuou, tampouco, o recolhimento do débito em favor do Tesouro Nacional, passando à condição de revel perante o TCU, nos termos do art. 12, § 3º, da Lei nº 8.443, de 1992.
7.	Em sua defesa, contudo, Anderson José de Sousa teria apresentado, em síntese, as seguintes alegações: (i) aprovação das contas apresentadas para a comprovação da boa e regular aplicação dos recursos federais transferidos durante a sua gestão; (ii) responsabilidade do gestor-sucessor pela falta de continuidade da obra no complexo turístico tendente a resultar na ausência de funcionalidade em prol da população local.
8.	De todo modo, após a análise final do feito, a unidade técnica pugnou pela rejeição da defesa apresentada por Anderson José da Silva, além de anotar a revelia da Construtora Paricá Ltda., e pela irregularidade das contas dos aludidos responsáveis para condená-los ao pagamento do correspondente débito; tendo o Parquet especial anuído a essa proposta.
9.	O TCU pode incorporar o parecer da unidade técnica a estas razões de decidir, sem prejuízo, todavia, de pugnar pelo recolhimento do débito em favor do Tesouro Nacional, ao invés da Suframa. 
10.	Bem se vê que, em sintonia, entre outros, com os Acórdãos 1.194/2009 e 3.991/2015, da 1ª Câmara, os Acórdãos 27/2004, 6.235/2013 e 3.223/2017, da 2ª Câmara, e os Acórdãos 11/1997 e 997/2015, do Plenário, a jurisprudência do TCU estaria firmada no sentido da pessoal responsabilidade do gestor pela comprovação da boa e regular aplicação dos recursos federais, submetendo todo aquele que administra os recursos públicos ao dever de demonstrar o correto emprego dos valores federais, nos termos do art. 70, parágrafo único, da Constituição de 1988 e do art. 93 do Decreto-Lei nº 200, de 1967, sem prejuízo de, por analogia à Súmula n.º 286 do TCU, a pessoa jurídica de direito privado também responder como beneficiária dos recursos públicos a partir do dano causado ao erário, nos termos do art. 16, § 2º, "b", da Lei n.º 8.443, de 1992.
11.	Não por acaso, a partir, por exemplo, dos Acórdãos 8.989/2018 e 2.900/2012, da 1ª Câmara, a jurisprudência do TCU estaria firmada no sentido de que, restando o empreendimento sem o efetivo proveito em prol da população local, a desconformidade entre o objeto parcial ou totalmente executado e o respectivo plano de trabalho tenderia a resultar na responsabilização do gestor pela integral devolução dos valores federais repassados, diante do subjacente desperdício dos aludidos recursos federais.
12.	Por esse ângulo, diante da ausência de elementos capazes de demonstrar a boa e regular aplicação dos recursos federais, para além da ausência de evidenciação do nexo causal entre os recursos federais aportados e os supostos dispêndios incorridos no ajuste, a partir da deficiente execução do complexo turístico, a impugnação desses supostos dispêndios configurou a ofensa não só às regras legais, mas também aos princípios basilares da administração pública, já que, ao final e ao cabo, o gestor deixou de prestar a devida satisfação à sociedade sobre o efetivo emprego dos recursos públicos postos à sua disposição, tendo a aludida empresa sido beneficiada ante o pagamento pelos indigitados itens de serviço, e, assim, restaria confirmada a presunção legal de dano ao erário pela integralidade dos valores repassados em face do eventual desvio ou desperdício dos respectivos recursos federais, restando por aí adequada a proposta da unidade técnica para a condenação dos responsáveis em débito, deixando, todavia, de lhes aplicar a subsequente multa legal diante da prescrição da pretensão punitiva do TCU.
13.	Eis que subsistiria a suscitada prescrição da pretensão punitiva do TCU, pois teria transcorrido o período superior a dez anos entre a ordem para a citação no âmbito do TCU, em 12/9/2019 (Peça 34) , e a data fatal para a prestação de contas final do Convênio n.º 54/2005, em 23/9/2008 (Peça 74, p. 1) , nos termos do Acórdão 1441/2016-TCU-Plenário.
14.	Por meio do aludido Acórdão 1.441/2016 proferido na Sessão Extraordinária de 8/6/2016, o Plenário do TCU firmou o seu entendimento no sentido de que a prescrição da pretensão punitiva deve seguir a regra geral do prazo decenal, contado a partir do fato, em linha com o art. 205 do Código Civil brasileiro, interrompendo a contagem do aludido prazo com a ordem de citação, nos termos do art. 240, caput, da Lei n.º 13.105 (Código Processual Civil) , de 2015.
15.	Sem prejuízo, entretanto, do respeito a esse entendimento do TCU, deve ser reiterada a minha ressalva já registrada em vários outros julgados do Tribunal no sentido de que, na ausência de lei específica, o TCU não deveria aplicar qualquer prazo prescricional sobre a referida pretensão punitiva ou, então, na pior das hipóteses, o Tribunal deveria aplicar a regra prescricional fixada pela Lei n.º 9.873, de 1999, não só porque ela trata diretamente de prescrição no âmbito do direito administrativo sancionador, mas também porque, entre outras medidas, a aludida lei manda aplicar o prazo prescricional penal, quando a infração administrativa também configure crime, além de determinar expressamente que, diante de ilícito continuado ou permanente, a contagem do prazo deve iniciar a partir da cessação do aludido ilícito.
16.	A despeito, então, de registrar essa minha posição pessoal, o TCU deve deixar de promover a aplicação da multa legal em desfavor dos aludidos responsáveis a partir do entendimento fixado pelo aludido Acórdão 1441/2016-TCU-Plenário.
17.	Não subsistiria, de todo modo, a eventual necessidade de promover o retorno do presente processo para buscar a citação de outros eventuais responsáveis, estando esse entendimento, aliás, em plena sintonia com a jurisprudência fixada pelo TCU a partir, por exemplo, dos Acórdãos 4.002/2020 e 5.297/2013, da 2ª Câmara, e dos Acórdãos 1.170/2017 e 1.223/2015, do Plenário, já que a ausência dessa nova citação não resultaria em prejuízo à defesa dos atuais responsáveis, não só porque o presente processo já estaria em plenas condições de efetivo julgamento pelo TCU, mas também porque a solidariedade passiva seria legalmente erigida em favor do ente estatal credor, e não das eventuais pessoas privadas devedoras, podendo, se for o caso, os atuais condenados ajuizarem a superveniente ação regressiva em desfavor de outros eventuais responsáveis supostamente coobrigados.
18.	Contudo, como a malsinada irregularidade configuraria a eventual conduta dolosa no sentido de efetivamente assumir o risco de facilitar, permitir ou concorrer para que pessoa física ou jurídica privada incorpore ou utilize rendas, verbas ou valores integrantes do acervo patrimonial da administração pública, sem a observância das formalidades legais ou regulamentares aplicáveis, resultando no eventual ilícito doloso de improbidade administrativa causador do aludido prejuízo ao erário, nos termos, por exemplo, do art. 10, I e II, da Lei n.º 8.429, de 1992, a eventual prescrição da ação de ressarcimento ao erário também não subsistiria, estando esse entendimento em plena consonância com a jurisprudência fixada pelo STF no bojo do RE 852.475-SP, com o trânsito em julgado a partir de 6/12/2019, diante da Tese de Repercussão Geral n.º 897 no sentido de que "São imprescritíveis as ações de ressarcimento ao erário fundadas na prática de ato doloso tipificado na Lei de Improbidade Administrativa".
19.	O TCU deve julgar irregulares, portanto, as contas de Anderson José de Sousa, além da Construtora Paricá Ltda., para condená-los solidariamente ao pagamento do correspondente débito, deixando, todavia, de lhes aplicar a subsequente multa legal diante da prescrição da pretensão punitiva do Tribunal.
Ante o exposto, pugno pela prolação do Acórdão ora submetido a este Colegiado.
TCU, Sala das Sessões, em 4 de maio de 2021.
Ministro-Substituto ANDRÉ LUÍS DE CARVALHO 
Relator